臺灣高等法院民事判決  九十年度家上字第二三六號
    上  訴  人    甲○○
    被 上訴 人    乙○○
    被 上訴 人    丙○○
    法定代理人    丁○○
右當事人間塗銷繼承登記等事件，上訴人對於中華民國九十年七月十二日臺灣士林地
方法院九十年度家訴字第四號第一審判決提起上訴，本院判決如左：
    主      文
上訴駁回。
第二審訴訟費用由上訴人負擔。
    事實及理由
甲、程序方面：
    上訴人於本院追加備位聲明為(一)原判決廢棄。(二)確認咸鐵民於民國（下同）八十
    九年八月十五日所為代筆遺囑無效。(三)被上訴人丙○○就附表所示不動產於八十
    九年十二月二十七日以繼承為原因之繼承登記應予塗銷。(四)被上訴人等應協同上
    訴人就前項不動產各按附表所示之應繼分辦理分別共有繼承登記。雖未為被上訴
    人同意然依民事訴訟法第四百四十六條第一項、第二百二十五條第一項第二款之
    規定，仍應准許，合先敘明。
乙、實體方面：
一、上訴人主張：兩造之被繼承人咸鐵民於八十九年八月二十九日因病去世，依法兩
    造就咸鐵民財產均有繼承權。惟咸鐵民去世後，被上訴人提出一份所謂係依咸鐵
    民之意所立之代筆遺囑（下稱系爭遺囑），內容為將附表所示之不動產全由被上
    訴人丙○○一人獨得。惟系爭遺囑「咸鐵民」三字與咸鐵民平日簽名不同，並非
    咸鐵民親筆筆跡，系爭遺囑顯係偽造並非真正且為無效。嗣被上訴人丙○○以系
    爭偽造無效之遺囑，持向地政事務所辦理繼承登記，將咸鐵民名下如附表所示之
    土地及建物，以繼承為原因登記為其所有，已侵害伊依法取得之遺產公同共有之
    權利，爰依侵權行為損害賠償之法律關係請求回復原狀，先位聲明求為：一、確
    認遺囑人咸鐵民於八十九年八月十五日所為代筆遺囑非真正；二、被上訴人丙○
    ○就附表所示不動產於八十九年十二月廿七日以繼承為原因之繼承登記應予塗銷
    。三、被上訴人應協同其就前項不動產各按附表所示之應繼分辦理分別共有繼承
    登記。
    嗣於本審為訴之追加，追加如程序欄所載之備位聲明。
二、被上訴人則以：系爭遺囑係由被繼承人咸鐵民於八十九年八月十五日，依代筆遺
    囑方式由咸鐵民口述，經李兆環律師筆記、宣讀、講解，再由咸鐵民認可後，經
    證人李兆環、林家祺、廖材禎見證，確已符合民法第一千一百九十四條代筆遺囑
    之法定要件，並無非真正或無效之情形。而上訴人對於咸鐵民生前有重大虐待之
    行為、生前未盡扶養義務，經被繼承人生前多次明白公開表示上訴人不得繼承，
    且咸鐵民於八十九年八月廿九日死亡後，上訴人竟於八十九年九月十一日，至被
    上訴人丁○○住處，竊取系爭遺囑後加以隱匿，顯已喪失繼承權，上訴人提起本
    件訴訟顯係欠缺權利保護要件等語，資為抗辯。
三、上訴人主張兩造均為被繼承人咸鐵民之繼承人，咸鐵民於八十九年八月二十九日
    因病去世，被上訴人提出系爭遺囑，內容為將附表所示土地及房屋由被上訴人丙
    ○○一人辦理繼承登記等事實，業據上訴人提出死亡證明書、戶籍謄本、遺囑、
    土地及建物登記謄本等件為證（見原審卷第十三－二五頁），並有原審向台北市
    中山地政事務所函調如附表所示不動產繼承登記案卷可憑，復為被上訴人所不爭
    執，上訴人此部分之主張，堪信為真實。是本件應審究者為：系爭遺囑是否真正
    、無效？繼承登記代筆遺囑簽名是否為咸鐵民親筆？有無塗銷原因？
四、按代筆遺囑由遺囑人指定三人以上之見證人，由遺囑人口述遺囑意旨，使見證人
    中之一人筆記宣讀、講解、經遺囑人認可後，記明年月日及代筆人之姓名，由見
    證人全體及遺囑人同行簽名，遺囑人不能簽名者，應按指印代之。又繼承人及其
    配偶或其直系血親不得為遺囑見證人，民法第一千一百九十四條及第一千一百九
    十八條第三款分別定有明文。上訴人雖主張系爭遺囑「咸鐵民」簽名部分係偽造
    ，該份遺囑並非真正，應屬無效云云，但為被上訴人所否認。查系爭遺囑係由證
    人即遺囑代筆人兼見證人李兆環，及見證人林家祺、廖材楨見證所制作，渠等於
    原審證稱：伊等於八十九年八月十五日赴國泰醫院內湖分院，在遺囑人咸鐵民病
    床前，由李兆環依咸鐵民口述內容筆記，完成後並向遺囑人咸鐵民宣讀、講解，
    經咸鐵民認可後，由其簽名、蓋章等語在卷，內容確實依遺囑人口述內容筆記，
    完成後並親自簽名蓋章無誤（見原審卷第一二七－一三六頁），且上述三名見證
    人非繼承人，亦非被繼承人咸鐵民之配偶或其直系血親，且與被上訴人亦無配偶
    或直系血親之關係，為上訴人所不爭執（見本院卷第二三０、二三一頁），是系
    爭遺囑已符合民法第一千一百九十四條代筆遺囑之規定。而咸鐵民雖因病住院中
    ，但當時神智尚屬清楚等情，亦有卷附國泰醫院內湖分院九十年二月廿一日診斷
    證明書一紙可憑（見原審卷第五十頁），是系爭遺囑應屬真正、有效之遺囑，洵
    無疑問。
五、上訴人以代筆遺囑人李兆環律師曾為被上訴人乙○○辦過訴訟要件，二人有特殊
    親密關係，而與被上訴人串供為虛偽之陳述，且咸鐵民當時身體狀況不佳，無可
    能負荷二個多小時之折磨云云，惟查，證人李兆環律師僅曾受任為被上訴人乙○
    ○處理一件訴訟案件，其間之關係僅止為單一訴訟上之委任關係，除此之外，渠
    等非親非故，毫無特殊情誼，上訴人所謂律師受當事人委任處理事務即係與之有
    親密關係乙節，並未提出任何證據證明，尚無可採，況證人李兆環、林家棋均係
    律師，通過專技人員高考及格，且執業多年，應深諳法律規定、效果及律師倫理
    規範，參諸系爭遺囑之委任報酬（包括見證費用）僅新台幣一萬五千元（見原審
    卷第一三六頁），證人等實無可能為區區一萬多元，甘冒偽造文書重罪之刑責而
    配合被上訴人偽造遺囑，另見證人廖材楨為現職警官，非一般市民，對於法律相
    關規定理應知悉，尤無貪圖小利甘冒刑責之可能，上訴人任意否認上開證人之證
    詞，自非可採。再查，系爭遺囑係由代筆人及見證人等親至國泰醫院內湖分院做
    成，有關遺囑內容之書寫制作均由代筆人李兆環為之，且依證人之證述，咸鐵民
    立遺囑當天身體雖虛弱，但其意識相當清楚，已如前述，上訴人雖舉出多項間接
    證據，然均不足為有利於上訴人之認定。上訴人任意臆測系爭遺囑為非真正及無
    效，尚無足採。
六、上訴人另以其自行委託中央警官大學鑑識科學系教授陳虎生博士，就系爭遺囑正
    本及複本上「咸鐵民」之簽名與咸鐵民於郵政儲金提款單、第一商業銀行取款憑
    條、及平日書寫字跡中「咸鐵民」之簽名筆跡為鑑定，鑑定結果為「特徵不相符
    」（見本院卷第三二至四二頁）主張該所謂代筆遺囑並未經遺囑人簽名，自尚未
    依民法第一千一百九十四條所特別規定之方式為之，尚不能生其代筆遺囑之法律
    效力云云。惟查，該鑑定報告本僅供法院審判之參考，並無拘束法院之效力，法
    院仍應踐行調查證據之程序，依自由心證判斷事實之真偽。查上開鑑定人陳虎生
    係以私人身分受上訴人之委託為鑑定，此鑑定報告本不具公信力，且其所憑以鑑
    定之筆跡為上訴人所提供，而上訴人所提供咸鐵民之筆跡是否真正、是否為原本
    、及該筆跡作成之時間等，均會影響鑑定之結果。另就鑑定報告之實質內容以觀
    ，陳虎生所制作之筆跡鑑定報告之資料編號甲、乙為系爭遺囑正本及副本咸鐵民
    之簽名，編號丙為上訴人所提供其所謂之咸鐵民平日所書之簽名，查由二者簽名
    之運筆方式觀察，編號甲、乙之簽名字跡顯然較為潦草，且運筆之方式亦較為連
    貫，編號丙之字跡則較為工整，概依筆劃順序一筆一劃書寫，此兩種書寫方式之
    不同，應會直接影響字跡之特徵，造成鑑定結果之歧異。次查本件系爭遺囑，係
    遺囑人在癌症末期病重之際，於病床前完成簽名，是受限於生理因素及場所之限
    制，其簽名筆跡自難與平日相比擬，而筆跡鑑定報告中所指特徵不相符者，概為
    簽名運筆方式之不同所產生之現象，斷難以此遽謂二者筆跡不相符。又鑑定人陳
    虎生經本院訊以：「系爭遺囑之字是否有故意作假之情形？」鑑定人答稱：「標
    準字跡中細微特徵部分原則上沒有變化，這兩個系爭之字跡上，他在書寫之特徵
    部分產生很大變化，同時在自己這兩個字跡中間它的特徵也有變化。」（見本院
    卷第七六、七七頁）惟查，該筆跡鑑定報告第柒點鑑定情形甲初步鑑定第二項資
    料說明（一）書明：「編號甲、乙之簽名字跡的筆劃顫抖，顯示書寫者對筆劃之
    書寫控制力薄弱，此現象可由身體虛弱、疾病或年歲較大等的因素造成。再者此
    顫抖現象呈現不規則性，故初步判定此顫抖係書寫者本身之真實性顫抖。」（見
    本院卷第三三頁）是筆跡鑑定報告中既已判定系爭遺囑咸鐵民之筆跡變化係出於
    書寫者本身之生理因素導致書寫控制力薄弱，字跡之顫抖為真實，則顯無偽造之
    可能；且書寫者在身體狀況不適之狀況下所為之二式簽名，既產生特徵重大變化
    ，依一般經驗法則，病重之際與平日身體無恙之筆跡特徵其變化應更為明顯，方
    無悖社會經驗法則。
七、上訴人固聲請將系爭遺囑連同咸鐵民生前簽名筆跡再送鑑定，以判斷遺囑上咸鐵
    民簽名是否偽造云云，惟查「法院對於系爭事項固得委由具特別知識之人或機關
    鑑定以為裁判之參考，惟鑑定僅為一種調查證據之方法，如法院依其調查證據之
    結果，已得有為裁判之心證時，非必依當事人之聲請委諸鑑定人鑑定」（最高法
    院八十七年度台上字第一四二四號判決參照），本件系爭遺囑確係依遺囑人之真
    意筆記而成，並由遺囑人親自簽名蓋章，業經代筆人及見證人李兆環、林家祺、
    廖材楨到庭供述無誤；且立遺囑時，遺囑人「咸鐵民」已係癌症末期，長期臥病
    在床，身體至為虛弱，其簽名係在病床上所為，致其簽名筆跡與平日有所不同，
    揆諸前揭陳虎生之鑑定報告，亦判定系爭遺囑咸鐵民之筆跡變化係出於書寫者本
    身之生理因素導致書寫控制力薄弱而有顫抖之情形，是尚難憑此即認該簽名係他
    人偽造。是本件自無再送鑑定之必要。又上訴人聲請向國泰綜合醫院及其內湖分
    院調取咸鐵民之全部醫療記錄及傳訊主治醫師、住院醫師到院說明乙節，因咸鐵
    民於立遺囑時神智清楚，已如前述，故本院自無再函查及傳訊之必要，併予敘明
    。
八、綜上，被上訴人向台北市中山地政事務所提出之咸鐵民八十九年八月十五日系爭
    遺囑為真正並無無效之原因甚明，上訴人先位及備位聲明請求確認系爭遺囑非真
    正或無效，及塗銷被上訴人丙○○就附表所示不動產所為繼承登記，並請求被上
    訴人協同就前開不動產各按附表所示之應繼分辦理分別共有繼承登記，均無理由
    ，原審為上訴人敗訴之判決，並無違誤，上訴意旨仍執前詞指摘原判決不當，求
    予廢棄改判，難認有理由，應駁回其上訴。
九、本件事證已臻明確，兩造其餘攻擊防禦方法及舉證，與本件判決結果不生任何影
    響，不另贅論，附此敘明。
十、據上論結，本件上訴為無理由，爰判決如主文。
中      華      民      國    九十一    年      五      月    十  四    日
                              臺灣高等法院民事第十庭
                                  審判長法  官  林  敬  修
                                        法  官  黃  騰  耀
                                        法  官  劉  勝  吉
右正本係照原本作成。
如不服本判決，應於收受送達後二十日內向本院提出上訴書狀，其未表明上訴理由者
，應於提出上訴後二十日內向本院補提理由書狀（均須按他造當事人之人數附繕本）
上訴時應提出委任律師或具有律師資格之人之委任狀；委任有律師資格者，另應附具
律師及格證書及釋明委任人與受任人有民事訴訟法第四百六十六條之一第一項但書或
第二項（詳附註）所定關係之釋明文書影本。
中      華      民      國    九十一    年      五      月    十  六    日
                                        書記官  李  翠  齡
附註：
民事訴訟法第四百六十六條之一（第一項、第二項）：
對於第二審判決上訴，上訴人應委任律師為訴訟代理人。但上訴人或其法定代理人具
有律師資格者，不在此限。
上訴人之配偶、三親等內之血親、二親等內之姻親，或上訴人為法人、中央或地方機
關時，其所屬專任人員具有律師資格並經法院認為適當者，亦得為第三審訴訟代理人
。
